【裁判字號】    96,訴,3202
【裁判日期】    970717
【裁判案由】    偽造文書等
【裁判全文】
臺灣板橋地方法院刑事判決              96年度訴字第3202號
公  訴  人  臺灣板橋地方法院檢察署檢察官
被      告  申○
                    （現於臺灣台北戒治所強制戒治中）
被      告  癸○○
上  一  人
選任辯護人  黃銀河律師
上列被告因偽造文書等案件，經檢察官提起公訴（九十六年度偵
字第三三八三號），本院判決如下：
    主    文
申○、癸○○共同行使偽造私文書，足以生損害於他人，各處有
期徒刑陸月，減為有期徒刑月，如易科罰金，均以新臺幣壹仟
元折算壹日，如附表編號一、二所示之偽造署押沒收；又共同行
使偽造私文書，足以生損害於他人，各處有期徒刑陸月，減為有
期徒刑月，如易科罰金，均以新臺幣壹仟元折算壹日，如附表
編號三所示之偽造署押沒收。各應執行有期徒刑拾月，各減為有
期徒刑伍月，如易科罰金，均以新臺幣壹仟元折算壹日，如附表
所示之偽造署押均沒收。
申○、癸○○其餘被訴部分均無罪。
    犯罪事實
一、申○與癸○○基於共同犯意之聯絡與行為分擔，分別有以下
    犯行：
  (一)以不詳方式，取得卯○○於民國九十六年一月十二日上午於
    臺北火車站所遺失，卡號分別為000000000000
    0000號（發卡銀行為聯邦銀行）、000000000
    0000000號（發卡銀行為中國信託商業銀行）之信用
    卡，竟持該等信用卡，於同日中午十二時許，至址設於臺北
    縣板橋市○○○路一二０號之ＨＡＮＧＴＥＮ板橋店，冒用
    為真正持卡人卯○○本人，而接續持前開聯邦銀行及中國信
    託商業銀行所發行之信用卡刷卡消費，並在簽帳單上偽造卯
    ○○之名義簽名後交給不知情之店員鄭淑敏以行使，使不知
    情之店員陷於錯誤，誤以為是真正持卡人卯○○而任其消費
    ，共計消費六千七百五十三元，足以生損害於各該發卡銀行
    及卯○○。
  (二)以不詳方式，取得子○○於九十六年二月十五日於臺北縣新
    店市○○路建國市場附近所遺失，卡號為00000000
    00000000號（發卡銀行為合作金庫銀行）之信用卡
    ，竟持該等信用卡，於同日下午一時許，至址設於臺北縣永
    和市○○路三三二號老牛皮（ＬＡＮＥＷ）永和中正二店，
    冒用為真正持卡人子○○本人，而持前開信用卡刷卡消費，
    並在簽帳單上偽造子○○之名義簽名後交給不知情之店員吳
    苗宙以行使，使不知情之店員陷於錯誤，誤以為是真正持卡
    人子○○而任其消費，共計消費九千九百七十六元，足以生
    損害於發卡銀行及子○○。
二、案經臺北市政府警察局移送臺灣板橋地方法院檢察署檢察官
    偵查起訴。
    理    由
壹、有罪部分：
一、訊據被告申○及癸○○均矢口否認有何偽造文書及詐欺之行
    為，其辯稱其並不知情，也未到過現場云云。惟查，上揭犯
    罪事實業據證人鄭淑敏及吳苗宙證述明確（分見本院九十七
    年五月二十八日審判筆錄第三頁至第六頁、四月三日審判筆
    錄第四頁至第六頁），復有簽帳單二紙在卷可稽（見臺灣板
    橋地方法院檢察署九十六年度偵字第四七九八號卷第一百頁
    至第一０一頁），並徵諸被告等人明知其非被害人卯○○及
    子○○本人，竟仍簽署他人姓名於簽帳單上，足認其確實有
    偽造文書及詐欺之犯行，此情已足認定，所辯並不足採。
二、按信用卡交易之過程，需持卡人向特約商店提示信用卡，由
    持卡人在簽帳單上簽名，確認交易之標的及金額，再由特約
    商店核對該信用卡之有效性及持卡人之身分同一性無訛後，
    特約商店即將該簽帳單送交聯合信用卡處理中心請款並轉知
    發卡機構撥款，故簽帳單具有持卡人與特約商店之交易契約
    性質，並具有持卡人經由聯合信用卡處理中心請求發卡機構
    撥款之請求書或指示文件之性質，非僅具有處理內部事務之
    傳票性質，且在信用卡簽帳單上偽簽姓名，單從形式上觀察
    ，即足以知悉持卡人已收受特約商店所交付之交易標的物，
    有收據之性質，故行為人冒用他人名義於信用卡簽帳單上簽
    名，應屬偽造私文書之行為。核被告二人所為，係犯刑法第
    二百十六條之行使刑法第二百十條之偽造私文書罪、及第三
    百三十九條第一項之詐欺取財罪，此二罪有刑法第五十五條
    想像競合之裁判上一罪關係，應從一重論以行使偽造私文書
    罪。被告二人偽造被害人二人簽名之部分，係偽造私文書之
    部分行為，而偽造私文書之低度行為，又為行使之高度行為
    所吸收，均不另論罪。被告二人就前開犯行有犯意聯絡及行
    為分擔，為共同正犯。被告二人就前述偽造被害人卯○○署
    名並行使之部分，為接續犯，而被告二人就被害人卯○○部
    分與子○○部分，犯意各別，行為互殊，應予分論併罰。爰
    審酌被告二人犯罪所生之損害、犯後之態度及其他一切情狀
    ，量處如主文所示之刑，並定其應執行之刑。又本件被告二
    人犯罪時間係在九十六年四月二十四日以前，合於中華民國
    九十六年罪犯減刑條例之減刑要件，應依該條例第二條第一
    項第三款、第七條、第九條之規定，分別減輕其刑後，定其
    應執行之刑，並諭知易科罰金之折算標準。另如附表所示之
    於信用卡簽帳單上被告二人所偽造之署押，均應依刑法第二
    百十九條之規定，併予宣告沒收。
貳、無罪部分
一、公訴意旨另以：被告申○、癸○○、甲○○、丙○與戊○○
    共同基於意圖為自己不法所有之犯意聯絡，結夥自九十五年
    （起訴書誤載為九十六年）九月二日起至九十六年二月十五
    日止，在臺北火車站等地，以阻擋、推擠等，乘人不注意之
    方式，竊取辰○○、己○○、陳溫美華、壬○○、范熒、乙○○、庚○○、丑○○、午○○○、卯○○、辛○○及子○○等人之財物得手後（詳細時間地點見起訴書附表一），旋
    基於偽造私文書、行使偽造私文書及詐欺取財之犯意連絡，
    由被告申○、癸○○、甲○○或戊○○持竊得之信用卡，自
    起訴書附表二所載之九十五年九月二日起，在臺北縣板橋市
    等地，冒用辰○○等人之名義，以各該信用卡之持卡人身分
    ，至位於如附表二所示屈臣氏南雅店等特約商店消費場所消
    費行使，且於結帳時提示如起訴書附表二所示之信用卡，佯
    稱為信用卡之真正使用人，供各該特約商店不知情之店員持
    該信用卡在印錄機上刷卡辨識而行使之，並在前開店員所交
    付一式二聯屬私文書性質之簽帳單顧客存根聯之持卡人簽名
    欄上，偽簽「辰○○」等人之署押，以為「持卡人同意依照
    信用卡使用約定，一經使用或訂購物品均應按所示之全部金
    額，付款予發卡銀行」用意之證明，並交還前開店員而行使
    該簽帳單簽帳消費，使前開商店店員陷於錯誤，而將其等選
    購之物品及簽帳單第一聯交付收取，各該銀行亦誤認其即為
    信用卡持卡人而代為墊付簽帳款，足以生損害於辰○○等人
    、各該特約商店及銀行（以上部分應扣除前述犯罪事實欄中
    已認定被告申○及癸○○成立犯罪之部分）。另被告申○、
    癸○○、甲○○與戊○○以如起訴書附表三所示之信用卡購
    物部分，則因發卡銀行或商店發覺異常，而取消交易而詐欺
    未遂，因認被告申○及癸○○此部分另涉刑法第三百二十條
    第一項之竊盜罪、第二百十六條之行使第二百十條之偽造私
    文書罪、第三百三十九條第一項詐欺取財罪等語。
二、按犯罪事實應依證據認定之，無證據不得認定犯罪事實；不
    能證明被告犯罪者，應諭知無罪判決，刑事訴訟法第一百五
    十四條第二項、第三百零一條第一項分別定有明文。次按事
    實之認定，應憑證據，如未能發現確實之證據，或證據不足
    以證明，自不能以推測或擬制之方法，以為裁判基礎；再犯
    罪事實所憑之證據，無論係直接證據或間接證據，其為訴訟
    上之證明，須於一般人均不致有所懷疑而得確信為真實之程
    度，始得據為有罪之認定，倘其證明尚未達此程度而尚有合
    理之懷疑存在時，本諸無罪推定原則，自應為被告無罪之諭
    知；又被告否認犯罪事實所持辯解縱使不能成立，除非有確
    實證據足以證明對於被告犯罪已無合理之懷疑外，不能遽為
    有罪之認定；刑事訴訟法規定被告有緘默權，被告基於不自
    證己罪原則，既無供述之義務，亦不負自證清白之責任，不
    能因被告未能提出證據資料證明其無罪，或對於被訴之犯罪
    事實不置可否，即認定其有罪，最高法院著有九十二年度台
    上字第二五七○號判決可資參考。從而，認定被告有罪之證
    據，定需達到使事實審審判之法官有「確信」之心證時（即
    英美法上Beyond a reasonable doubt） ，方得為被告有罪
    之判斷，若依負追訴犯罪職責之檢察官所提出之證據，尚無
    法使事實審法官有此程度之心證時，因法院僅有調查而無蒐
    集證據之義務（最高法院九十一年度台上字第五八四六號判
    決參照），且檢察官於訴訟上應負提出證據及說服之實質舉
    證責任，倘現存卷內證據尚未達有罪程度之確信時，自應為
    有利於被告之認定，最高法院亦著有九十二年台上字第一二
    八號判例可資參照。
三、本件公訴人認被告申○及癸○○涉有前開犯嫌，無非係以被
    告申○、癸○○之供述、證人辰○○、己○○、寅○○○（
    起訴書誤載為陳溫美華）、壬○○、乙○○、范曾含稍、庚○○、丑○○、午○○○、卯○○、辛○○、子○○於警詢
    時之證述，及證人鄭淑敏、李惠燕、陳曉晶、彭志聖、未○○、巳○○、張家敏、丁○○、陳皓財（起訴書誤載為陳浩
    財）、劉怡杏、陳信良、陳世宗、柯俊團之證述及監視錄影
    畫面翻拍及信用卡簽單、銀行信用卡刷卡明細等為其依據，
    訊據被告申○及癸○○堅詞否認有何公訴人所指之犯行，均
    辯稱並無竊盜及盜刷他人信用卡等語。經查：
  (一)就被訴竊盜之罪部分：
  1.本件檢察官雖以證人丙○、戊○○之供述為被告申○及癸○○二人犯罪之證據。惟證人戊○○於本院審理中以證人身分
    具結作證後，否認曾經與被告申○及癸○○竊盜及盜用他人
    信用卡之情（見本院九十七年三月十三日審判筆錄第八頁至
    第十一頁），是並不得以之作為被告申○及癸○○二人犯罪
    之證據；證人丙○於本院審理中以證人身分具結作證後，同
    樣否認曾經有與被告申○及癸○○為竊盜及盜用他人信用卡
    之情（見本院九十七年四月三日審判筆錄第八頁至第十頁）
    ，是同不得以之為被告申○及癸○○二人犯罪。
  2.又檢察官雖以證人辰○○、己○○、寅○○○（起訴書誤載
    為陳溫美華）、壬○○、乙○○、范曾含稍、庚○○、丑○○、午○○○、卯○○、辛○○、子○○於警詢之供述為其
    依據，惟：
  上開證人中，壬○○（見上開偵字第三三八三號卷一第一七
    二頁至第一七四頁）、丑○○（見上開偵字第三三八三號卷
     一第一七五頁至第一七七頁）、辰○○（見上開偵字第三
     三八三號卷二第五十一頁至第五十三頁）、范曾含稍（見
     上開偵字第三三八三號卷二第九十八頁至第一０一頁）、
     午○○○（見上開偵字第三三八三號卷二第一０四頁至第
     一０五頁）、卯○○（見上開偵字第三三八三號卷二第一
     ０八頁至第一一０頁）、庚○○（見上開偵字第三三八三
     號卷一第一六二頁至第一六四頁）、子○○（見臺灣板橋
     地方法院檢察署九十六年度偵字第四七九八號卷第四十頁
     至第四十二頁），均未指述有看到被告申○與癸○○有竊
     盜之情，當不得以渠等之證詞，即為被告申○及癸○○不
     利之認定。
   證人寅○○○固曾指訴戊○○涉案（見上開偵字第三三八
     三號卷二第七十六頁至第七十八頁），然由前述說明可知
     ，戊○○涉案難認與被告申○與癸○○間，有何關係可言
     ，自亦難以其供述，為不利於被告申○及癸○○不利之認
     定。
   證人己○○於警詢中固曾指述被告申○涉案（見上開偵字
     第三三八三號卷二第六十一頁至第六十三頁），然其於本
     院審理中，已明白表示並無法明確指出是何人所為（見本
     院九十七年二月二十一日審判筆錄第八頁），是亦不得以
     其警詢中之證詞，即為被告申○及癸○○不利之認定。
   證人乙○○於警詢中固曾指訴被告申○涉案（見上開偵字
     第三三八三號卷二第九十三頁至第九十六頁），然其於本
     院審理中除具體表明並無法明確指認是否是被告外，並表
     示當時指認時，警方人員係先拿一張單獨之照片給其辨識
     ，後來才拿其中照片給其辨識等語（見本院九十七年二月
     二十一日審判筆錄第十七頁至第二十頁）。而「按偵查中
     單一指認之禁止，目的在避免指認人因本身觀察能力、記
     憶能力之不確定性或因單一指認具有強烈之暗示性，可能
     產生誤導犯罪偵查方向及侵害被指認人權益之情形。且偵
     查中之指認係屬證人審判外之陳述，亦應受刑事訴訟法第
     一百五十九條傳聞法則之拘束，因此，若非採列隊選擇式
     之指認方式，難以確保偵查中指認之可信性，除有同法第
     一百五十九條之一至第一百五十九條之三之情形外，原則
     上不具證據能力」，最高法院著有九十六度台上字第五三
     五三號判決可資參照。由證人乙○○之證述中，可知當時
     警方人員係以單一指認之方式要求其指認，是本該等判決
     說明，自不得以乙○○於警詢中之供述為被告申○及癸○○不利之認定。
   證人辛○○固亦曾於警詢中指訴被告申○為行為人（見臺
     灣板橋地方法院檢察署九十六年度偵字第三三八三卷一第
     五十五頁），然其經本院傳喚未經到庭，本件復無刑事訴
     訟法第一百五十九條之三或同條之五之情事，當認其先前
     陳述並無證據能力，不得以其證詞為不利於被告申○及癸○○不利之認定。
   3.綜上所述，由卷內證據所示，尚無從認定被告申○及癸○○有何竊盜犯行。
  (二)就被訴盜刷他人信用卡部分：
  1.本件檢察官雖以證人丙○、戊○○之供述為被告申○及癸○○二人犯罪之證據。惟同前所述，由證人戊○○及丙○於本
    院審理中以證人身分具結作證後（分見本院九十七年三月十
    三日審判筆錄第八頁至第十三頁、同年四月三日審判筆錄第
    八頁至第十頁），均無從認定有檢察官所稱盜用他人信用卡
    之情，是並不得以之作為被告申○及癸○○二人犯罪之證據
    。
  2.檢察官雖以證人鄭淑敏之證詞為認定被告申○及癸○○犯罪
    之證據，惟證人鄭淑敏於本院審理中僅能明確指出上經本院
    認定有罪之九十六年一月十二日之部分（即犯罪事實一(一)）
    ，其餘部分並無法明確指出（見本院九十七年五月二十八日
    審判筆錄第三頁至第六頁），是當不得以其證言作為被告其
    他次犯行之證據。
  3.又檢察官雖以證人李惠燕、陳曉晶、彭志聖、未○○、巳○○、張家敏、丁○○、陳皓財（起訴書誤載為陳浩財）、劉
    怡杏、陳信良、陳世宗、柯俊團之證述為其依據，惟：
  上開證人中，劉怡杏（見前揭偵字第三三八三號卷二第一四
    三頁至第一四五頁）、陳信良（見前揭偵字第三三八三號卷
    二第一五五頁至第一五七頁）、陳皓財（見前揭偵字第三三
    八三號卷一第一八三頁至第一八五頁）、柯俊團（見前揭偵
    字第三三八三號卷二第一九六頁至第一九七頁）、陳世宗（
    見前揭偵字第三三八三號卷二第一七九頁至第一八一頁），
    及丁○○（見臺灣板橋地方法院檢察署九十六年度偵字第四
    七九八號卷第三十五頁至第三十七頁、前揭偵字第三三八三
    號卷二第一七九頁至第一八一頁），均未指述被告申○及癸○○有持他人信用卡盜刷之情，是並不得以渠等之證詞，為
    不利於被告申○及癸○○不利之認定。
  證人未○○於偵查中固曾指述被告申○及癸○○至其負責之
    櫃臺持他人之信用卡消費（見前揭偵字第三三八三號卷二第
    七十頁至第七十三頁），然其於本院審理中，已結證表示其
    並不是很確定是何人到現場消費等語（見本院九十七年二月
    二十一日審判筆錄第五頁至第六頁），是證人既已於本院審
    理中表示其無法確定，當不得以其偵查中之證述，即為不利
    於被告申○及癸○○之認定。
  證人巳○○於偵查中固曾指述被告申○及癸○○至其負責之
    櫃臺持他人之信用卡消費（見前揭偵字第三三八三號卷二第
    八十六頁至第八十九頁），然其於本院審理中，已明白表示
    當時警察是先以單一指認之方式要其指認，事實上其並無法
    明確指出當時消費之人為何人等語（見本院九十七年二月二
    十一日審判筆錄第十一頁至第十三頁），故參酌前述最高法
    院九十六年度台上字第五三五三號判決之見解，當不得以證
    人巳○○之證詞，為不利於被告申○及癸○○之認定。至於
    證人彭志聖於偵查中固亦曾指述被告申○至其負責之櫃臺持
    他人之信用卡消費（見前揭偵字第三三八三號卷一第一七八
    頁至第一八０頁、第二四一頁至第二四二頁），然其於本院
    審理中，同樣證稱其並無法確定是何人到場消費，而且，當
    時警察有拿照片給其辨識等語（見本院九十七年二月二十一
    日審判筆錄第二十一頁至第二十二頁），是本前述說明，同
    不得以之證詞，為不利於被告申○及癸○○之認定。
  證人張家敏於偵查中固曾指述被告申○及癸○○至其負責之
    櫃臺持他人之信用卡消費（見前揭偵字第三三八三號卷二第
    一二二頁至第一二四頁），然檢察官未聲請傳喚，本件復無
    刑事訴訟法第一百五十九條之三或同條之五之情事，當認其
    先前陳述並無證據能力，不得以其證詞為不利於被告申○及
    癸○○不利之認定。
  證人陳曉晶於警詢及偵查中固曾證述被告申○及癸○○曾於
    九十六年一月二十日至其服務之環球購物中心消費，但其已
    證稱當時實際刷卡消費之人係年約七十歲之男子等語（分見
    前揭偵字第三三八八號卷一第三十二頁至第三十四頁、第一
    五六頁至第一五八頁），是該等實際刷卡之人顯非被告申○
    及癸○○，並不得以其證詞為不利於被告申○及癸○○之認
    定。
  李惠燕固於警詢中指述甲○○曾持他人之信用卡至其服務之
    店內消費等語（見前揭偵字第四七九八號卷第五十六頁至第
    五十八頁），然因被告甲○○尚未到案，由證人李惠燕之證
    述中，亦無從得知甲○○與被告申○、癸○○間有何關係，
    當不得以之證詞，即為不利於被告申○及癸○○之認定。
  至於檢察官所提出之監視錄影畫面翻拍照片，由該等照片上
    並無法明確指認出行為人為何人，並不得以之為被告申○及
    癸○○犯罪之證據。
  又檢察官固以信用卡簽單及銀行信用卡刷卡明細表為其證據
    ，然該等證據僅能證明有人盜刷信用卡而已，尚無從證明盜
    刷之人即為被告申○及癸○○，是並不得以之為被告申○及
    癸○○犯罪之證據。
  4.綜上所述，由卷內所存證據，並無從認定被告申○及癸○○
    有檢察官所指冒用他人信用卡之偽造文書及詐欺取財之犯行
    。
四、綜上所述，依卷內所存之證據，並無從認定被告二人有前述
    竊盜及冒用他人信用卡之偽造文書及詐欺取財之犯行，是本
    諸前述說明，此等部分均應為被告有利之認定，而為無罪之
    諭知。
參、被告甲○○部分，俟到後案另行審結。
據上論斷，應依刑事訴訟法第二百九十九條第一項前段、第三百
零一條第一項，刑法第二十八條、第二百十六條、第二百十條、
第三百三十九條第一項、第五十五條、第四十一條第一項、第五
十一條第五款、第九款、第二百十九條，中華民國九十六年罪犯
減刑條例第二條第一項第三款、第七條、第九條，判決如主文。
本案經檢察官張誌洋到庭執行職務
中    華    民    國    97    年    7     月    17    日
                  刑事第四庭審判長法  官  許政賢
                                  法  官  廖怡貞
                                  法  官  吳冠霆
上列正本證明與原本無異。
如不服本判決，應於判決送達後十日內敘明上訴理由，向本院提
出上訴狀（應附繕本），上訴於臺灣高等法院。
                                  書記官  黃炎煌
中    華    民    國    97    年    7     月    17    日
 附  表
┌────┬──────────┬──────────┐
│編  號  │應沒收之署押        │沒收之依據          │
├────┼──────────┼──────────┤
│  一    │九十六年一月十二日持│刑法第二百十九條    │
│        │卯○○所有0000000000│                    │
│        │759905號信用卡所偽簽│                    │
│        │之「卯○○」署名    │                    │
├────┼──────────┼──────────┤
│        │九十六年一月十二日持│刑法第二百十九條    │
│ 二     │卯○○所有0000000000│                    │
│        │564573號信用卡所偽簽│                    │
│        │之「卯○○」署名    │                    │
├────┼──────────┼──────────┤
│ 三     │九十六年二月十五日持│刑法第二百十九條    │
│        │子○○所有0000000000│                    │
│        │054106號信用卡所偽簽│                    │
│        │之「子○○」署名    │                    │
└────┴──────────┴──────────┘
附錄法條：刑法第二百十六條、第二百十條、第三百三十九條
中華民國刑法第216條
（行使偽造變造或登載不實之文書罪）
行使第 210 條至第 215 條之文書者，依偽造、變造文書或登載
不實事項或使登載不實事項之規定處斷。
中華民國刑法第210條
（偽造變造私文書罪）
偽造、變造私文書，足以生損害於公眾或他人者，處 5 年以下有
期徒刑。
中華民國刑法第339條
（普通詐欺罪）
意圖為自己或第三人不法之所有，以詐術使人將本人或第三人之
物交付者，處5年以下有期徒刑、拘役或科或併科1千元以下罰金
。
以前項方法得財產上不法之利益或使第三人得之者，亦同。
前二項之未遂犯罰之。


司法院資訊處製作；財團法人民間司法改革基金會備份。
